ACORDAO-COMPLETO-2472063

ACÓRDÃO 1048/2021 ATA 15/2021 - PLENÁRIO

VISTOS, relatados e discutidos estes autos do Monitoramento dos Acórdão 1655/2017-TCU-Plenário e 2.538/2019 - 2ª Câmara, por meio dos quais foram expedidas recomendações à Secretaria do Tesouro Nacional, à Casa Civil da Presidência da República e ao então Ministério da Fazenda, atual Ministério da Economia, a respeito dos riscos relacionados à sustentabilidade e à eficiência das fontes de financiamento utilizadas para a promoção do desenvolvimento regional do país;
ACORDAM os Ministros do Tribunal de Contas da União, reunidos em Sessão Plenária, ante as razões expostas pelo Relator, em:
9.1. considerar implementadas as recomendações constantes dos itens 9.1.2, 9.1.3 e 9.2 do Acórdão 1655/2017-TCU-Plenário e do item 1.6.5 do Acórdão 2538/2019-TCU-Segunda Câmara, com fundamento no art. 243 do Regimento Interno/TCU, c/c o subitem 32.5.1 dos Padrões de Monitoramento do TCU;
9.2. considerar não implementada a recomendação constante do item 9.4 do Acórdão 1655/2017-TCU-Plenário, com fundamento no art. 243 do Regimento Interno/TCU, c/c o subitem 32.5.5 dos Padrões de Monitoramento do TCU;
9.3. com fundamento no art. 169, inciso I, do Regimento Interno/TCU, c/c os arts. 2º, 36, 37 e 40, inciso III, da Resolução-TCU 259/2014, apensar o presente processo, em caráter definitivo, ao TC Processo 011.432/2015-2.

Monitoramento de recomendações decorrentes de auditoria que avaliou, entre outros pontos, os riscos relacionados à sustentabilidade e à eficiência das fontes de financiamento utilizadas para a promoção do desenvolvimento regional do país.

Secretaria-Executiva do Ministério da Economia, Secretaria do Tesouro Nacional e Casa Civil da Presidência da República.

3. Interessado: Tribunal de Contas da União.

13.1. Ministros presentes: Ana Arraes (Presidente), Walton Alencar Rodrigues, Benjamin Zymler, Augusto Nardes, Aroldo Cedraz (Relator), Raimundo Carreiro, Vital do Rêgo e Jorge Oliveira.
13.2. Ministro-Substituto convocado: Augusto Sherman Cavalcanti.
13.3. Ministros-Substitutos presentes: Marcos Bemquerer Costa, André Luís de Carvalho e Weder de Oliveira.

AROLDO CEDRAZ

Adoto como parte integrante do Relatório a instrução do auditor responsável pelo exame do processo no âmbito da Secretaria de Macroavaliação Governamental (peça 146) , cuja proposta de encaminhamento contou com a anuência do Diretor da referida unidade técnica (peça 147) :
"I. INTRODUÇÃO
1.	Trata-se de monitoramento dos itens 9.1.2, 9.1.3, 9.2 e 9.4 do Acórdão 1655/2017-TCU-Plenário e do item 1.6.5 do Acórdão 2538/2019-TCU-Segunda Câmara, por meio dos quais foram expedidas recomendações à Secretaria do Tesouro Nacional (STN) , à Casa Civil da Presidência da República e ao então Ministério da Fazenda, ora Ministério da Economia (peça 104) .
2.	As mencionadas recomendações dizem respeito aos riscos relacionados à sustentabilidade e à eficiência das fontes de financiamento utilizadas para a promoção do desenvolvimento regional do país.
II. HISTÓRICO
3.	Em março de 2017, a então Secretaria de Controle Externo da Fazenda Nacional (SecexFazenda) , atual Secretaria de Controle Externo do Sistema Financeiro Nacional (SecexFinanças) , realizou auditoria com o objetivo de elaborar um diagnóstico sistêmico sobre o financiamento do desenvolvimento regional brasileiro, identificando e avaliando, para tanto, os montantes, a distribuição territorial, os riscos para a sustentabilidade e a eficiência das principais fontes de financiamento empregadas para o desenvolvimento dos estados, do Distrito Federal (DF) e dos municípios (TC Processo 011.432/2015-2, peça 131) .
4.	A ação fiscalizatória concluiu que (i) havia fragilidades na coleta e no tratamento dos dados referentes a transferência de recursos; (ii) existe alto nível de dependência dos entes subnacionais em relação à União, acompanhada da deterioração da situação fiscal dos estados, DF e municípios; e (iii) os recursos destinados ao desenvolvimento regional acabam sendo destinados a municípios com maior nível de desenvolvimento (TC Processo 011.432/2015-2, peça 131, p. 86-87) . 
5.	Ao apreciar o processo TC Processo 011.432/2015-2, de relatoria do ministro Aroldo Cedraz, em sessão ordinária de 2/8/2017, o Pleno deste Tribunal de Contas, por meio do Acórdão 1655/2017-TCU-Plenário, dirigiu uma série de recomendações a diversos órgãos e entidades da Administração Pública federal:
9.1. recomendar à Secretaria do Tesouro Nacional (STN) , como órgão central de contabilidade e administração financeira, nos termos do art. 1º do Decreto 92.452, de 10 de março de 1986, que:
9.1.1. elabore mecanismos mais efetivos de regionalização do gasto público em seus sistemas de informação;
9.1.2. implemente procedimentos mais confiáveis para a integração e validação de dados recebidos por estados, pelo DF e pelos municípios, utilizando, por exemplo, informações disponíveis em sistemas abertos e não estruturados e na internet;
9.1.3. promova alterações no processo de registro e de divulgação de informações do Sistema Finanças do Brasil (Finbra) relativas às contas com designação genérica. 
9.2. recomendar à Casa Civil, que, em conjunto com o Ministério da Fazenda, com fundamento no art. 3º, inciso I, alínea c da Medida Provisória 782, de 31 de maio de 2017, e art. 1º, inciso III, do Anexo I do Decreto 9.003, de 13 de março de 2017, c/c art. 61 da Constituição Federal, avalie a oportunidade e a conveniência de propor instrumentos de regulação ou propostas legislativas, adicionalmente às que já existem, com o objetivo de incentivar a apresentação de informações fiscais pelos entes federados e de sancionar aqueles que as soneguem ou as omitam;
9.3. recomendar ao Banco do Brasil, à Caixa Econômica Federal, ao Banco do Nordeste, ao Banco da Amazônia e ao Banco Nacional de Desenvolvimento Econômico e Social, como forma de cumprir a obrigação imposta pelo art. 6º, inciso V, do Decreto 6.047, de 22 de fevereiro de 2007, que registrem, em seus sistemas, a localidade da aplicação das operações de crédito com recursos públicos;
9.4. recomendar ao Ministério da Fazenda, que elabore rotinas efetivas para o acompanhamento dos resultados fiscais de estados, Distrito Federal e municípios, a fim de implementar as medidas sancionatórias previstas na Lei de Responsabilidade Fiscal para os casos de descumprimento de seus dispositivos;
9.5. recomendar à Casa Civil, ao Ministério da Fazenda, ao Ministério da Integração Nacional e ao Ministério do Planejamento que, com fulcro no arts 1º, 2º e 3º, inciso II, § 1º, do Decreto 6.047, de 22 de fevereiro de 2007:
9.5.1. considerem a utilização de formas de repasse de recursos públicos alternativas para que os municípios menos desenvolvidos sejam alcançados;
9.5.2. avaliem a oportunidade e a conveniência de propor instrumentos de regulação ou propostas legislativas, adicionalmente às que já existem, com o objetivo de propiciar planejamento de longo prazo para a diminuição das distorções regionais na distribuição de recursos evidenciadas neste trabalho;
9.6. recomendar à STN, ao Conselho Curador do Fundo de Garantia do Tempo de Serviço (CCFGTS) , ao Conselho Deliberativo do Fundo de Amparo ao Trabalhador (Codefat) , ao Ministério da Integração Nacional, Ministério das Cidades, Superintendência do Desenvolvimento da Amazônia (Sudam) , Superintendência do Desenvolvimento do Nordeste (Sudene) , Superintendência do Desenvolvimento do Centro-Oeste (Sudeco) que considerem, no planejamento da alocação de seus recursos, os impactos nos indicadores socioeconômicos;
9.7. recomendar ao Ministério da Integração Nacional, que, em observância ao princípio da transparência, avalie a oportunidade e a conveniência de incorporar os relatórios, os gráficos e as análises produzidas neste trabalho aos disponíveis no Observatório do Desenvolvimento Regional.
6.	O mesmo decisum autorizou a Secretaria-Geral de Controle Externo (Segecex) a requisitar informações necessárias à atualização periódica do Painel de Informação "Fontes de Financiamento do Desenvolvimento Regional" das entidades da administração pública, bem como a utilização de fontes de dados abertas e não estruturadas, de forma a tornar essa ferramenta útil para o planejamento e a execução das ações de controle empreendidas por este Tribunal.
7.	O primeiro monitoramento das deliberações constantes do Acórdão 1655/2017-TCU-Plenário, procedido pela Secretaria de Controle Externo da Previdência e da Assistência Social (SecexPrevidência) , em março de 2019, resultou na prolação do Acórdão 2538/2019-TCU-Segunda Câmara, de 16/4/2019, também de relatoria do ministro Aroldo Cedraz, tendo-se chegado às seguintes conclusões (peças 76 e 82) :
1.6.1. considerar a cumprida a recomendação constante do subitem 9.3 do Acórdão 1655/2014-TCU-Plenário; 
1.6.2. considerar como parcialmente cumpridas e as recomendações 9.2. e 9.4 do Acórdão 1655/2014-TCU-Plenário; 
1.6.3. considerar as recomendações 9.1.1, 9.1.2, 9.1.3, 9.5.1, 9.5.2, 9.6 e 9.7 do Acórdão 1655/2014-TCU-Plenário como "em implementação";
8.	A 2ª Câmara decidiu, ainda, que deveria ser realizado novo monitoramento no ano de 2020, em cujo âmbito se avaliariam os seguintes itens:
1.6.4.1.1. as providências propostas no plano de ação da Casa Civil ainda não implementadas e os resultados dos grupos de trabalhos constituídos; 
1.6.4.1.2. o cumprimento do item 9.1.1 do Acórdão 1655/2017-TCU-Plenário em conjunto com os itens 9.1.1.6 do Acórdão 1827/2017-TCU-Plenário e 9.1.3 do Acórdão 851/2013-TCU-Plenário; 
1.6.4.1.3. as providências adotadas pelo Ministério da Economia nos casos de municípios e estados que deixaram de apresentar suas informações fiscais e financeiras ou descumpriram os limites de gastos estabelecidos na LRF; 
1.6.4.1.4. a integração entre o processo de avaliação de resultados e de planejamento da aplicação dos recursos dos fundos e das transferências discricionárias considerados no diagnóstico sobre as fontes de financiamento regional; 
1.6.4.1.5. as inconsistências nos dados do Siconfi detectadas a partir das análises feitas no monitoramento do item 9.1.2 do Acórdão 1655/2017-TCU-Plenário e os casos de municípios que deixaram de encaminhar suas informações fiscais e financeiras, conforme análises feitas no monitoramento do item 9.2 do referido acórdão;
9.	Ainda por meio item 1.6.5 do mesmo julgado, este Tribunal expediu recomendação à STN para que avaliasse a possibilidade de (i) detalhar as contas genéricas e residuais: "Outras Transferências da União", "Outras transferências dos Estados" e "Outras Transferências Multigovernamentais", constantes do Plano de Contas do Siconfi e (ii) melhorar a descrição dessas contas a fim de orientar estados e municípios sobre os valores que efetivamente nelas devem ser registrados.
10.	Em fevereiro de 2020, o presente processo se encontrava na carga da Secretaria de Controle Externo do Desenvolvimento Econômico (SecexDesenvolvimento) e, considerando que parte das deliberações dizem respeito, propriamente, ao tema "Desenvolvimento Regional" enquanto outra parte se refere a "Responsabilidade Fiscal", a SecexDesenvolvimento propôs a autuação de novo processo de monitoramento, tendo em vista a ausência de determinação para que o monitoramento ocorresse no âmbito do processo em que foram expedidas as deliberações ora tratadas - TC Processo 011.432/2015-2 (peça 104) .
11.	Desse modo, as deliberações decorrentes da auditoria realizada pela SecexFinanças para elaboração de um diagnóstico sistêmico sobre o financiamento do desenvolvimento regional brasileiro, TC Processo 011.432/2015-2, estão sendo monitoradas no âmbito do presente processo (TC Processo 011.940/2018-2) e no âmbito do TC Processo 006.763/2020-0, ambos processos de relatoria do ministro Aroldo Cedraz, estando essa última fiscalização sob responsabilidade da SecexDesenvolvimento.
12.	Desde fevereiro do ano de 2020, portanto, o monitoramento dos itens 9.1.1, 9.3, 9.5.1, 9.5.2, 9.6 e 9.7 do Acórdão 1665/2017-TCU-Plenário, os quais tratam do tema "Desenvolvimento Regional", passou a ser feito no âmbito do TC Processo 006.763/2020-0, enquanto que o monitoramento dos demais itens, a saber, itens 9.1.2, 9.1.3, 9.2 e 9.4 do Acórdão 1665/2017-TCU-Plenário e item 1.6.5 do Acórdão 2538/2019-TCU-Segunda Câmara, continua a ser realizado no âmbito deste processo.
III. EXAME TÉCNICO
III.1. Atendimento ao item 9.1.2 do Acórdão 1655/2017-TCU-Plenário
13.	Por meio do Ofício SEI 241457/2020/ME, a STN informou as medidas que o órgão vem adotando para aperfeiçoar a integração e a validação dos dados recebidos dos entes subnacionais (peça 133) .
14.	O órgão passou a implantar mecanismos de verificação da qualidade da informação contábil, orçamentária e fiscal encaminhada pelos entes federativos, empregando para isso equações matemáticas e indicadores, além de promover alterações no ato normativo que regulava o padrão de qualidade dos sistemas integrados de administração financeira e controle no âmbito de cada ente federativo, Decreto 7.185/2010 (peça 133, p. 2) .
15.	As alterações normativas, que, entre outros, tinham por objetivo preencher algumas lacunas então existentes na legislação, foram materializadas por meio do Decreto 10.540, de 5/11/2020. As principais alterações trazidas pelo novel decreto são as seguintes (peça 142) :    
	a) definição do Sistema Único e Integrado de Execução Orçamentária, Administração Financeira e Controle - Siafic (art. 1º, § 1º) ;
	b) ampliação da lista de termos utilizados no corpo do decreto, numa tentativa de padronizar conceitos (art. 2º) ;
	c) detalhamento dos registros dos atos e fatos contábeis (art. 4º) ; e
	d) obrigatoriedade de observação das disposições do decreto, por parte de todos os entes federativos, a partir de 1º de janeiro de 2023.
16.	A STN informou que, anualmente, com base nos dados inseridos no Sistema de Informações Contábeis e Fiscais do Setor Público Brasileiro (Siconfi) pelos entes subnacionais, consignados na respectiva Declaração de Contas Anuais (DCA) , publica o Balanço do Setor Público Nacional (BSPN) .
17. Ainda segundo o órgão, são feitas algumas verificações anteriores à elaboração do BSPN e, no caso de os dados relativos a algum ente subnacional serem avaliados como inconsistentes, os mesmos são desconsiderados na elaboração do BSPN. Com relação às inconsistências, são encontrados, por exemplo, valores de contas idênticos entre dois municípios e valores irreais de contas do ativo e da despesa empenhada, o que revela a existência falhas graves (peça 133, p. 2) .
18.	Na tentativa de coibir a prática, a STN firmou, em abril de 2015, acordo de cooperação técnica (ACT) com o Conselho Federal de Contabilidade (CFC) , em cujo âmbito são encaminhadas à autarquia informações que ensejam a instauração de procedimentos de fiscalização dos profissionais responsáveis pelas informações contábeis dos entes federativos e inseridas no Siconfi (peça 143) .
19.	Desde 2018, a STN mantém ACT com o Instituto Rui Barbosa (IRB) e com a Associação dos Tribunais de Contas do Brasil (Atricon) , para promover a harmonização de conceitos e procedimentos e o compartilhamento de informações com tais entidades, de forma a melhorar a qualidade dos dados e informações inseridos no Siconfi por meio da Matriz de Saldos Contábeis (MSC) . Um projeto-piloto com o Tribunal de Contas do Espírito Santo (TCE-ES) vem sendo utilizado para desenvolvimento de um modelo a ser utilizado na interação com todos os demais tribunais de contas do país (peça 144) .
20.	A propósito, a MSC é uma estrutura padronizada de recebimento de informações contábeis, as quais são empregadas na elaboração dos demonstrativos e na verificação dos limites de que trata a Lei de Responsabilidade Fiscal (LRF) . A MSC é elaborada com base no Plano de Contas Aplicado ao Setor Público (PCASP) , adicionando-se algumas informações complementares padronizadas requeridas pela STN (peça 133, p. 3) .
21.	Objetivando, ainda, estender a harmonização de conceitos e procedimentos e o compartilhamento de informações entre os diversos sistemas e bases de dados utilizados pelos órgãos federais, pretende-se implantar a utilização da MSC na Secretaria de Previdência do Ministério da Economia, no Fundo Nacional de Desenvolvimento da Educação (FNDE) e no Mistério da Saúde, além de seu uso no Sistema de Informações sobre Orçamentos Públicos em Educação (Siope) e no Sistema de Informação sobre Orçamentos Públicos em Saúde (Siops) .
22.	Outra iniciativa da STN para fomentar a melhoria dos dados foi a criação do ranking da qualidade da informação recebida no Siconfi. Espera-se que, aliada ao controle social, a iniciativa sensibilize os gestores públicos responsáveis pelas informações, sobretudo em razão de sua exposição à opinião pública.
23.	O primeiro ranking foi elaborado em 2018, com dados estaduais da DCA de 2017 e teve um objetivo exploratório e, por isso, não foi publicado. Em 2019, o ranking referente aos dados estaduais de 2018 foi publicado, utilizando verificações consideravelmente simples e baseando-se em dados da DCA, do relatório resumido de execução orçamentária (RREO) do 6º bimestre e do relatório de gestão fiscal (RGF) do 3º quadrimestre (peça 133, p. 3) .
24.	A versão 2020 do ranking, já disponível online, traz a classificação municipal (retida até a conclusão das eleições municipais) e apresenta algumas melhoras, como a criação de verificações em relação aos dados da MSC e aumento da complexidade e da exigência das verificações aplicadas na DCA, no RREO e no RGF (https://ranking-municipios.tesouro.gov.br/) .
25.	Ante a resposta encaminhada pela STN, é possível concluir que o órgão, dentro de sua competência, tem adotado medidas para a implementação de procedimentos mais confiáveis para a integração e validação de dados recebidos de estados, do DF e dos municípios, o que, a despeito da efetividade, aponta para o atendimento da deliberação constante do item 9.1.2 do Acórdão 1655/2017-TCU-Plenário.
26.	Cabe registrar, ainda, que, em 2018, a STN já havia informado sobre a adoção de algumas medidas, como certificação digital para envio dos dados, uso de validações básicas e de um padrão aberto para transferência de dados referentes à informação financeira. Naquela ocasião já haviam sido assinados os ACT com o CFC, o IRB e a Atricon. As novidades apresentadas para a presente análise são a efetiva implementação do ranking de qualidade da informação e a revisão do decreto regulador do envio de dados por parte dos entes subnacionais (peça 76, p. 14-20) .
27.	No que diz respeito à efetividade das medidas adotadas, em razão de estas serem implementadas de forma gradual, a exemplo dos efeitos do ranking de qualidade de dados inseridos no Siconfi e das alterações normativas trazidas pelo Decreto 10.540/2020, cujos efeitos devem ser sentidos somente a partir de 2023, é razoável que a oportunidade e a conveniência de uma ação fiscalizatória específica para este fim sejam analisadas somente em momento futuro, sobretudo se considerada a expansão do endividamento público decorrente das medidas adotadas no combate à pandemia da Covid-19.
28.	A súbita expansão dos gastos governamentais, imposta pela mencionada pandemia, implicou a necessidade de intensificação do controle sobre as componentes da dívida pública, formalizada, no âmbito desta Corte de Contas, por meio da edição da Resolução-TCU 322/2020.  
29.	Ante o exposto, considera-se implementada a recomendação dirigida à STN, por meio do item 9.1.2 do Acórdão 1655/2017-TCU-Plenário. 
III.2. Atendimento ao item 9.1.3 do Acórdão 1655/2017-TCU-Plenário
30.	Com relação ao item 9.1.3 do Acórdão 1655/2017-TCU-Plenário, a STN esclarece que o Finanças do Brasil (Finbra) não é um sistema, mas apenas um mecanismo de consulta dos dados recebidos dos entes subnacionais. Com a criação do Siconfi, o Finbra foi transformado em uma consulta online que traz todos os dados que foram homologados naquele sistema. Os dados do Finbra refletem apenas aquelas informações que os entes inseriram no Siconfi por meio da DCA, do RREO e do RGF (peça 133, p. 3-4) .
31.	A STN prossegue esclarecendo que, por meio de consulta ao Finbra, não é possível obter os dados de todas as contas do PCASP e do Ementário de Receitas, visto que as declarações apresentam dados agrupados dessas contas, não havendo acesso às informações detalhadas da MSC. Os dados constantes do Finbra não sofrem quaisquer alterações ou manipulações por parte da STN.
32.	Como forma de atender à demanda por dados do Siconfi, em adição aos dados do Finbra, a STN disponibilizou uma application programming interface (API) de dados abertos, por meio da qual se possibilita ao usuário a obtenção desde pequenas frações até grandes volumes de dados de todas as informações inseridas pelos entes subnacionais no Siconfi (peça 133, p. 4) .
33.	Sob o ponto de vista da STN, a iniciativa traz benefícios para quem deseja saber mais sobre as informações contábeis e fiscais dos diversos entes da Federação, a exemplo do acesso aos dados sem a necessidade do uso de captcha e de forma automática entre sistemas. Estão disponíveis os dados de vários entes da federação e relativos a diversos períodos. A ferramenta pode ser acessada por meio do portal Tesouro Transparente (https://www.tesourotransparente.gov.br/) ou, diretamente, pelo link < https://www.tesourotransparente.gov.br/consultas/consultas-siconfi/siconfi-api-de-dados-abertos?searchterm=api+de >.
34.	A resposta encaminhada pela STN revela que o Finbra não é a melhor fonte de consulta de dados dos entes subnacionais, sendo mesmo limitado, o que se deve aos vários agrupamentos de contas nele realizados. Para dados mais detalhados sobre os entes subnacionais, a STN aponta para o Siconfi, no qual as MSCs encaminhadas pelos entes contêm detalhamentos de contas contábeis nos moldes do PCASP (peça 133, p. 3-4) .
35.	Conjugando os dados constantes do Finbra e do Siconfi, a STN desenvolveu uma API por meio da qual se podem obter dados detalhados sobre as finanças públicas dos entes subnacionais, o que também está disponível no portal Tesouro Transparente.
36.	Seja considerada implementada, ante as informações encaminhadas pela STN, a deliberação constante do item 9.1.3 do Acórdão 1655/2017-TCU-Plenário.
37.	Com relação às contas "genéricas", os esclarecimentos encaminhados pela STN constam da seção III.5 desta instrução.
III.3. Atendimento ao item 9.2 do Acórdão 1655/2017-TCU-Plenário
38.	No que diz respeito à atuação da Casa Civil, em conjunto com o Ministério da Economia, na elaboração de instrumentos de regulação e na elaboração de propostas legislativas que incentivem a apresentação de informações fiscais pelos entes subnacionais ou que imponham sanções àqueles que as soneguem ou as omitam, aquele órgão informou que, por meio da STN, atuou ativamente na construção da Lei Complementar 156/2016, buscando, ainda, mecanismos para o estabelecimento do Plano de Auxílio aos Estados e ao Distrito Federal. Com isso, o art. 48 da LRF foi acrescido de três novos parágrafos (peça 129, p. 4-5 e peça 133, p. 5) : 
§ 2º A União, os Estados, o Distrito Federal e os Municípios disponibilizarão suas informações e dados contábeis, orçamentários e fiscais conforme periodicidade, formato e sistema estabelecidos pelo órgão central de contabilidade da União, os quais deverão ser divulgados em meio eletrônico de amplo acesso público. 
§ 3º Os Estados, o Distrito Federal e os Municípios encaminharão ao Ministério da Fazenda, nos termos e na periodicidade a serem definidos em instrução específica deste órgão, as informações necessárias para a constituição do registro eletrônico centralizado e atualizado das dívidas públicas interna e externa, de que trata o § 4o do art. 32. 
§ 4º A inobservância do disposto nos §§ 2o e 3o ensejará as penalidades previstas no § 2º do art. 51. 
39.	Os dispositivos evidenciam a preocupação da STN no sentido de buscar a padronização de informações a serem enviadas e a transparência, ao estabelecer o formato, a periodicidade e o sistema a ser definido pelo órgão central de contabilidade da União e o § 2º do art. 51 da LRF dispõe que, no caso da inobservância do disposto pelos novéis parágrafos, o ente fica impossibilitado de receber transferências voluntárias e de realizar operações de crédito até que a situação seja regularizada.
40.	Outra iniciativa legislativa apontada pela Casa Civil é o Projeto de Lei 4.372/2020, que, entre outras medidas, pretendeu regulamentar o Fundo de Manutenção e Desenvolvimento da Educação Básica e de Valorização dos Profissionais da Educação (Fundeb) . São mencionados os arts. 23 e 30 a 33 da proposta, por meio dos quais se pretende regulamentar e esclarecer os mecanismos de apresentação de informações fiscais pelos entes federados (peça 129, p. 3-4) :
Art. 23. Os recursos disponibilizados aos Fundos pela União, pelos Estados e pelo Distrito Federal deverão ser registrados de forma detalhada a fim de evidenciar as respectivas transferências.
 (...) 
Art. 30. O acompanhamento e o controle social sobre a distribuição, a transferência e a aplicação dos recursos dos Fundos serão exercidos junto aos respectivos governos, no âmbito da União, dos Estados, do Distrito Federal e dos Municípios, por conselhos instituídos especificamente para esse fim.
 (...) 
Art. 31. Os registros contábeis e os demonstrativos gerenciais mensais, atualizados, relativos aos recursos repassados e recebidos à conta dos Fundos assim como os referentes às despesas realizadas ficarão permanentemente à disposição dos conselhos responsáveis, bem como dos órgãos federais, estaduais e municipais de controle interno e externo, e ser-lhes-á dada ampla publicidade, inclusive por meio eletrônico.
 (...) 
Art. 32. A fiscalização e o controle referentes ao cumprimento do disposto no art. 212 da Constituição Federal e do disposto nesta Lei, especialmente em relação à aplicação da totalidade dos recursos dos Fundos, serão exercidos: 
I - pelo órgão de controle interno no âmbito da União e pelos órgãos de controle interno no âmbito dos Estados, do Distrito Federal e dos Municípios;
II - pelos Tribunais de Contas dos Estados, do Distrito Federal e dos Municípios, junto aos respectivos entes governamentais sob suas jurisdições;
III - pelo Tribunal de Contas da União, no que tange às atribuições a cargo dos órgãos federais, especialmente em relação à complementação da União.
Art. 33. Os Estados, o Distrito Federal e os Municípios prestarão contas dos recursos dos Fundos conforme os procedimentos adotados pelos Tribunais de Contas competentes, observada a regulamentação aplicável.
41.	O Projeto de Lei 4.372/2020 resultou na promulgação da Lei 14.113/2020 e os dispositivos propostos pela Casa Civil constam do texto da norma, com os ajustes decorrentes das emendas propostas no âmbito do Poder Legislativo, a saber, arts. 23, 30, 31, 33 e 36.	
42.	A STN também cita a inclusão do art. 163-A na Constituição Federal por meio da Emenda Constitucional 108/2020, que eleva o disposto no §2º do art. 48 da LRF ao texto constitucional, reforçando o papel da Secretaria como órgão central de contabilidade da União, na definição do formato, sistema e periodicidade a ser observado pelos entes da Federação no envio das informações ao Governo Federal (peça 129, p. 3 e peça 133, p. 5) : 
Art. 163-A. A União, os Estados, o Distrito Federal e os Municípios disponibilizarão suas informações e dados contábeis, orçamentários e fiscais, conforme periodicidade, formato e sistema estabelecidos pelo órgão central de contabilidade da União, de forma a garantir a rastreabilidade, a comparabilidade e a publicidade dos dados coletados, os quais deverão ser divulgados em meio eletrônico de amplo acesso público. 
43.	Outro esforço da STN está relacionado à implantação do Conselho de Gestão Fiscal (CGF) , citado pelo art. 67 da LRF, por meio do qual se pode buscar a uniformização de procedimentos e entendimentos na Federação. O último movimento neste sentido foi a sugestão ao relator da Proposta de Emenda Constitucional (PEC) 188/2019 para que fosse instituído o citado Conselho. Com relação à proposta, a PEC se encontra em tramitação no Senado Federal, com o relator, Senador Marcio Bittar, para análise de proposta de emenda de autoria do Senador Antônio Anastasia (https://www25.senado.leg.br/web/atividade/materias/-/materia/139704) .
44. Por fim, como já mencionado, a revisão do Decreto 7.185/2010, bem como os Acordos de Cooperação Técnica entre a STN e os Tribunais de Contas, Conselho Federal de Contabilidade, e a pretendida utilização da MSC na Secretaria de Previdência do Ministério da Economia, no Fundo Nacional de Desenvolvimento da Educação (FNDE) , no Mistério da Saúde e no Ministério da Educação consistem em mecanismos de fortalecimento institucional e busca pela garantia da informação fidedigna por parte do Governo Federal.
45.	 De fato, os textos das alterações legislativas contêm comandos relacionados à divulgação, ao controle e à publicação de informações orçamentário-fiscais dos entes federativos, mas as únicas sanções previstas são as do art. 51 da LRF.
46. Embora entenda que, no caso dos entes subnacionais, são seus Tribunais de Contas os órgãos competentes para sancionar os gestores pela informação de baixa qualidade inserida nos sistemas governamentais e, por isso, careça de poder sancionatório, o Ministério da Economia, com fundamento nos arts. 48 e 51 da LRF, pode, no caso concreto, ensejar a aplicação de sanções aos entes que encaminharem informações contábeis, orçamentárias ou fiscais de modo extemporâneo ou em desacordo com instrução específica daquele ministério. A redação do texto legal qualifica como penalidades a impossibilidade de receber transferências voluntárias ou de realizar operações de crédito e tais medidas podem ser impostas de ofício pelo Ministério da Economia (peça 137, p. 2-3) .
47.	Evidenciadas as iniciativas legislativas adotadas e ante as informações encaminhadas, pode-se considerar que a deliberação constante do item 9.2 do Acórdão 1655/2017-TCU-Plenário foi implementada.
III.4. Atendimento ao item 9.4 do Acórdão 1655/2017-TCU-Plenário
48.	 Quanto à recomendação constante do item 9.4 do Acórdão 1655/2017-TCU-Plenário, o Ministério da Economia, fazendo referência ao Decreto 9.745, de 8/4/2019, o qual trata de sua estrutura regimental, argumenta que a STN não possui como atribuição acompanhar resultados fiscais dos entes subnacionais ou aplicar a estes últimos qualquer sanção decorrente de descumprimento de dispositivos da LRF (peça 137, p. 2) .
49.	Adicionalmente, apontando para os incisos XXVI a XXVIII do art. 49 do Decreto 9.745/2019, argumenta que, à STN, compete tão somente o acompanhamento, o monitoramento e a avaliação de programas ou atividades específicas e atribuídas exclusivamente àquele órgão, não se confundindo sua competência com o poder de fiscalização dos entes subnacionais (peça 137, p. 2) .
50.	Por fim, destacando o art. 59 da LRF e os arts. 70, 71 e 75 da Constituição Federal de 1988, aduz que a competência para fiscalizar o cumprimento dos dispositivos da mencionada lei é do Poder Legislativo, que o exercerá com o auxílio dos tribunais de contas, dos controles internos de cada Poder constitucional e do Ministério Público (peça 137, p. 3-4) .
51.	A leitura do documento encaminhado pelo Ministério da Economia evidencia que o órgão presume não possuir competência legal para impor sanções a quaisquer dos entes subnacionais em razão do descumprimento de dispositivos da LRF e, por esta razão, entende não haver providências, de sua alçada, a serem adotadas para dar cumprimento à recomendação ora apreciada.
52.	De fato, embora haja menções sobre as competências do Ministério da Economia em diversos dispositivos da legislação vigente, nenhum deles aponta qual seria o órgão ou a entidade responsável pela efetiva imposição das penalidades previstas no § 2º do art. 51 da LRF, ainda que haja previsão legal para que o Ministério da Economia informe aos respectivos poderes legislativos e tribunais de contas sobre as irregularidades ou desconformidades identificadas.  
53.	Na prática, o Ministério da Economia, por intermédio da STN, divulga, por meio de consulta pública ao Sistema de Análise da Dívida Pública, Operações de Crédito e Garantias da União, Estados e Municípios (Sadipem) , os entes federativos cujos dados relativos ao Cadastro da Dívida Pública (CDP) estejam em situação irregular, o que implica na paralisação ou na devolução do pedido de verificação de limites e condições para realização de operações de crédito (PVL) , que é efetuado por aquele ministério. O efeito para o ente federativo, no caso concreto, é a impossibilidade de contratação da operação de crédito pretendida até a regularização da situação, o que encontra suporte no arts. 21, 24 e 27 da Resolução SF 43/2001 c/c o art. 48, §§ 2º a 4º, da LRF e Portaria STN 569/2018.
54.	Outra medida adotada pelo Ministério da Economia, já no corrente ano, foi a instituição formal do Sistema de Informações sobre Requisitos Fiscais (Cauc) por meio da Portaria STN 637/2021. Conforme a literalidade do ato normativo, o sistema tem por objetivo tornar mais eficiente a verificação do cumprimento de requisitos fiscais para fins de recebimento da transferência voluntária definida no art. 25 da LRF. A consulta ao sistema, entretanto, é facultativa, de acordo com o art. 2, § 2º, da norma. Nesse caso, parece caber a cada ente, órgão ou entidade a responsabilidade pela decisão de realizar ou não a transferência voluntária.
55.	É possível considerar, portanto, implementada a recomendação constante do item 9.4 do Acórdão 1655/2017-TCU-Plenário.   
III.5. Atendimento ao item 1.6.5 do Acórdão 2538/2019-TCU-Segunda Câmara
56.	Com relação ao detalhamento das contas genéricas e residuais "Outras Transferências da União", "Outras transferências dos Estados" e "Outras Transferências Multigovernamentais", então encontradas pela equipe de auditoria, no Siconfi, a STN informou não tê-las identificado no PCASP, nem mesmo em sua versão estendida, pairando dúvidas se a recomendação se refere ao plano de contas ou ao detalhamento da classificação da receita orçamentária conforme a natureza (peça 133, p. 4) .
57.	No caso de plano de contas, especificamente quanto àquelas de natureza patrimonial, há contas para o registro das variações patrimoniais provenientes das transferências intergovernamentais na classe 3 - Variações Patrimoniais Diminutivas e 4 - Variações Patrimoniais Diminutivas, as quais refletem, respectivamente, os valores transferidos e recebidos a título de transferência. A lista de contas com o detalhamento válido para 2019 consta no Anexo I ao PCASP (peça 134) .
58.	Ainda segundo a STN, o detalhamento existente no PCASP Federação permite identificar os principais grupos de transferências, quais sejam: i) transferências constitucionais e legais de receita, excetuadas as do Fundeb, que possuem grupo próprio; ii) Transferências do Fundeb; iii) Transferências voluntárias. Além destes detalhamentos, existe a previsão de uma conta genérica denominada "Outras Transferências" (peça 133, p. 4) .
59.	Do ponto de vista da STN, é importante manter, na estrutura do PCASP, contas genéricas que possam receber os registros de transações residuais, dado que, devido à abrangência do plano de contas, é inviável exaurir todas as espécies de transações que podem ocorrer em cada um dos entes federados (peça 133, p. 4) .
60.	O PCASP Estendido possui um detalhamento adicional das transferências intergovernamentais, sendo possível segregar, por exemplo, se a transferência se refere a cota-parte de determinado tributo, no caso das transferências constitucionais e legais; ou se referem a contribuições, auxílios ou subvenções, no caso de transferências voluntárias. O PCASP Estendido, entretanto, não é de uso obrigatório e, por isso, tal detalhamento das transferências não é recebido na DCA, mas apenas na MSC (peça 133, p. 4) .
61.	No que diz respeito ao ementário de receitas, tem-se que o detalhamento das diversas espécies de transferência é ainda maior que no Plano de Contas atual. A estrutura atual das receitas de transferências do ementário da classificação por natureza da receita orçamentária consta em anexo (Anexo II) . Da mesma forma que no Plano de Contas, não é possível prever todas as espécies de transações que podem ocorrer em cada um dos entes federados, sendo essencial a existência de classificações genéricas, desde que as principais transações estejam contempladas em classificadores específicos. Na visão da STN, este é o caso das transferências, em que as principais transações, seja por sua natureza ou por seu volume, possuem natureza de receita específica (peça 135) .
62.	A resposta encaminhada pela STN revela a avaliação do órgão sobre a possibilidade de detalhamento das contas genéricas do Siconfi, as quais, a rigor, são as contas do PCASP, segundo o mecanismo das MSCs. Como mencionado, a STN avalia não ser possível prever todas as transações orçamentário-financeiras entre os entes federativos e, por isso, considera acertado manter algumas contas genéricas.
63.	Ao mencionar o ementário de receitas, o órgão acaba por se referir, ainda que indiretamente, à classificação por natureza da receita, que não guarda tão estreita correlação com as contas do PCASP, uma vez que há contas que englobam receitas de várias naturezas.
64.	Considerando que a recomendação do item 1.6.5 do Acórdão 2538/2019-TCU-Segunda Câmara diz respeito à avaliação da necessidade de detalhamento das contas genéricas e residuais "Outras Transferências da União", "Outras Transferências dos Estados" e "Outras Transferências Multigovernamentais" e à melhoria da descrição destas mesmas contas, pode-se considerar implementada a deliberação, vez que a STN avaliou ser útil a manutenção de contas genéricas no PCASP, ante a impossibilidade de previsão de todas as transações contábeis entre os entes federados.    
IV. CONCLUSÃO
65. Ante a análise empreendida, no que diz respeito ao atendimento das deliberações expedidas por meio dos itens 9.1.2, 9.1.3, 9.2 e 9.4 do Acórdão 1655/2017-TCU-Plenário e do item 1.6.5 do Acórdão 2538/2019-TCU-Segunda Câmara, é possível concluir, com base nos documentos juntados ao processo que:
	a) a STN, nos limites de sua competência, tem adotado medidas para a implementação de procedimentos mais confiáveis para a integração e validação de dados recebidos de estados, do DF e dos municípios, o que, a despeito da efetividade, aponta para o atendimento da deliberação constante do item 9.1.2 do Acórdão 1655/2017-TCU-Plenário;
	b) a STN esclareceu que o Finbra não é a melhor fonte de consulta de dados dos entes subnacionais, sendo limitado em consequência dos vários agrupamentos de contas contidos no sistema. Como solução, foi desenvolvida uma API por meio da qual se podem obter dados detalhados sobre as finanças públicas dos entes subnacionais, conjugando-se os dados do Finbra e do Siconfi, sendo este último o sistema recomendado para a obtenção de dados dos entes subnacionais, uma vez que os dados são inseridos no formato de MSC, baseada nas contas do PCASP. Além disso, a API permite a obtenção de grandes frações da base de dados do Siconfi;
	c) a Casa Civil da Presidência da República, juntamente com o Ministério da Economia, por meio da STN, vem atuando na elaboração e na proposta de atos normativos e de leis que objetivam incentivar a apresentação de informações fiscais fidedignas pelos entes federados ou mesmo sancionar aqueles que as soneguem ou omitam. As atuações mais recentes dizem respeito à Lei Complementar 156/2016, à Emenda Constitucional 108/2020, ao Projeto de Lei 4.372/2020, que, entre outras normas, pretende a implantação do Conselho de Gestão Fiscal, de que trata o art. 67 da LRF, e à edição do Decreto 10.540/2020;
	d) ao menos de forma expressa, o arcabouço legislativo vigente não atribui competência ao Ministério da Economia para aplicar aos entes federativos as sanções previstas pelo art. 51, § 2º, da LRF; e 
	e) no entendimento da STN, a existência de contas genéricas e residuais no Siconfi, as quais são, a princípio, as mesmas do PCASP, se justifica pelo fato de não ser possível prever todas as transações contábeis possíveis entre os diversos entes federativos.
66.	Considerando a superveniência da Resolução-TCU 315/2020, a qual dispõe sobre a elaboração de deliberações que contemplem medidas a serem tomadas pelas unidades jurisdicionadas no âmbito do Tribunal de Contas da União, cuja aplicação foi disciplinada por meio da Portaria-Segecex 9/2020 e considerando que as mencionadas normas se prestam à racionalização e à simplificação de procedimentos, pode-se concluir que as recomendações de que trata este processo foram implementadas.
67.	Cabe observar que, à época, as recomendações foram expedidas sem prazo assinalado para atendimento e, além disso, o conjunto de medidas apontado como resposta pelas unidades jurisdicionadas sugere que a mudança da situação não deva ocorrer de imediato. Por esta razão, acredita-se que o grau de efetividade das medidas adotadas até o presente momento deva ser verificado somente em momento futuro, por meio de outras ações fiscalizatórias, o que enseja o encerramento do presente processo.     
V. PROPOSTA DE ENCAMINHAMENTO
68.	Diante do exposto, submetem-se estes autos à consideração superior, propondo: 
	a) considerar implementadas as recomendações constantes dos itens 9.1.2, 9.1.3, 9.2 e 9.4 do Acórdão 1655/2017-TCU-Plenário e do item 1.6.5 do Acórdão 2538/2019-TCU-Segunda Câmara, com fundamento no art. 243 do Regimento Interno do TCU c/c o subitem 32.5.1 dos Padrões de Monitoramento do TCU; e
	b) com fundamento no art. 169, inciso I, do Regimento Interno do TCU c/c os arts. 2º, 36, 37 e 40, inciso III, da Resolução TCU 259/2014, apensar, em caráter definitivo, este processo ao TC Processo 011.432/2015-2.
2.	O Secretário da Semag manifestou concordância parcial quanto à proposta de encaminhamento, conforme o pronunciamento final reproduzido a seguir (peça 149) :
	"Este pronunciamento torna sem efeito o pronunciamento anterior da unidade (peça 148) .
Manifesto-me parcialmente de acordo com a proposta de encaminhamento feita na instrução precedente, que contou com anuência do diretor da subunidade, e divirjo quanto ao cumprimento do item 9.4 do Acórdão 1655/2017-TCU-Plenário e ao item "b" da proposta de encaminhamento. Considero, ademais, necessárias algumas observações também quanto à análise do cumprimento do item 9.2 do Acórdão 1655/2017-TCU-Plenário.
	Apesar de a Lei de Responsabilidade Fiscal (LRF) usar os termos "penalidades" e "sanções", ao se referir a restrições para realização de transferências voluntárias e de operações de crédito, fato é que a não observância, por parte de entes subnacionais, de dispositivos da Lei Fiscal que enseje restrição ao recebimento de transferência voluntária ou à autorização para realização de operação de crédito possui efeito de condicionante de entrega do recurso para novos acordos e operações posteriores ao descumprimento.
	Entendimento no mesmo sentido foi desenvolvido nos idos do ano de 2005 (TC Processo 005.762/2005-5, rel. min. Lincoln Magalhaes) e depois aprofundado no TC Processo 033.007/2008-1 (Relatório, parágrafos 145-161, que embasa o Acórdão 620/2018-TCU-Plenário, da relatoria do ministro Aroldo Cedraz) , com destaque para os seguintes trechos do Parecer PGFN/CAF 2.159/2005:
8. A mais completa exposição da posição atual da PGFN sobre o assunto encontra-se no Parecer PGFN/CAF/N°1244/2005, cujo trecho pertinente ao tema em debate transcrevemos em seguida, in verbis:
"5. A despeito de a mais moderna teoria das sanções jurídicas definir a natureza das mesmas como formas de incentivo negativo à prática dos atos ou omissões que constituem o pressuposto da aplicação das respectivas penalidades, as restrições constantes dos incisos I, II e III do § 3 do art. 23 da LRF não são sanção (no sentido usual de punições) , conforme argumentaremos em seguida.
...
9. As únicas sanções para o descumprimento da LRF propriamente ditas são as sanções administrativas, civis e penais (inclusive os crimes de responsabilidade) , inseridas em outros diplomas legais e dirigidas, obviamente, não aos entes em si, mas às autoridades responsáveis pela prática dos atos de gestão considerados irregulares do ponto de vista fiscal3. Quanto às restrições previstas na própria LRF, repita-se, embora cumprindo uma função semelhante às punições penais, civis e administrativas, no sentido de serem incentivos negativos à burla das regras de gestão fiscal responsável, não são punições, apesar da nomenclatura equivocada utilizada no § 3º do art. 33, que fala em aplicar as "sanções previstas nos incisos do § 3°do art. 23" às operações de crédito irregulares previstas no caput do mesmo artigo.
10. Vale registrar que os destinatários das normas restritivas constantes da LRF são sempre os próprios entes e não uma autoridade, administrativa ou judicial, o que seria o normal, no caso de sanção no sentido mais usual de punição. Em outras palavras, a ninguém é dado o poder-dever de verificar a ocorrência da infração e, após o devido processo legal, aplicar as sanções. O que há são vedações de transações entre entes, via de regra bilaterais, de tal maneira que tanto o ente em situação irregular, bem como o seu parceiro potencial na transação vedada por força da irregularidade cometida pelo primeiro, ambos têm a obrigação de não realizar a transação em questão, a qual, em sendo realizada, além de nula, implicaria responsabilização das pessoas (agentes públicos) que, contra o mandamento legal, praticaram os atos de consecução da transação proibida. (grifei) 
	Observa-se que a Lei Maior, no parágrafo único do art. 160, também prevê as mesmas condicionantes de entrega de recursos no caso das transferências constitucionais a título de repartição de receita tributária (cumprimento dos limites de saúde e pagamento das dívidas com a União e suas entidades) .
	No caso das transferências voluntárias, cabe a todos os órgãos e às entidades concedentes, e não apenas ao Ministério da Economia, a verificação do cumprimento de tais condicionantes de entrega de recursos no momento da celebração dos instrumentos, conforme se deduz do disposto no § 1º do art. 22 da Portaria Interministerial 424/2016:
Art. 22. São condições para a celebração de instrumentos, a serem cumpridas pelo convenente, conforme previsto na Lei Complementar nº 101, de 4 de maio de 2000, na Lei de Diretrizes Orçamentárias e nas demais normas aplicáveis: 
 (...) 
§ 1º A verificação dos requisitos para o recebimento de transferências voluntárias deverá ser feita no momento da assinatura do respectivo instrumento, bem como na assinatura dos correspondentes aditamentos de valor, não sendo necessária nas liberações financeiras de recurso, que devem obedecer ao cronograma de desembolso previsto no instrumento.
Assim, as condições previstas na LRF para realização de transferências voluntárias impõem a todos os órgãos e entidades federais, incluindo o Ministério da Economia, a verificação do cumprimento integral daquelas condições instituídas no contexto da regulamentação do parágrafo único do art. 23 da Constituição da República. Cite-se o voto do ministro Augusto Sherman, condutor do Acórdão 1631/2006-TCU-Plenário.
	Ademais, a consulta ao CAUC pode não ser obrigatória, como prescreve o art. 2º, parágrafo único, da Portaria STN 637/2021, mas a verificação do cumprimento de todas as condicionantes exigidas dos entes subnacionais para recebimento de transferências voluntárias da União o é, sob pena de descumprimento dos termos da própria Lei Fiscal.
	Quanto à impossibilidade de realização de operação de crédito, há que se ressaltar que é o próprio Ministério da Economia o órgão responsável para realizar a verificação dos limites e condições para contratação, nos termos do art. 32 da LRF. O Manual para Instrução de Pleitos (MIP) da Secretaria do Tesouro Nacional (STN) descreve em detalhes os procedimentos de instrução dos pedidos de análise dirigidos ao Ministério da Economia.
	Assim, a responsabilidade pela verificação das condições para realização de transferências voluntárias, no caso do Governo federal, cabe a todos os órgãos e entidades federais que pretenderem firmar instrumentos de transferências voluntárias com entes subnacionais e, no caso de contratação de operação de crédito, ao Ministério da Economia.
Não se trata, portanto, de uma faculdade, mas de uma obrigatoriedade a ser plenamente cumprida por todos os órgãos e entidades da administração pública federal, podendo ensejar responsabilização do agente público com base no art. 73 da LRF c/c com o art. 10 da Lei 1.079/1950 e com o art. 359-A, inciso I, do Decreto-Lei 2.848/1940, com redação dada pela Lei 10.028/2000.
	Especificamente quanto ao cumprimento do item 9.4 do Acórdão 1655/2017-TCU-Plenário, consta da Nota Conjunta SEI 5/2020/CCONF/COPEM/COREM/COINT/SUCON/SURIN/STN/FAZENDA-ME (peça 137) que a Secretaria do Tesouro Nacional não possui competência legal para realizar o acompanhamento dos resultados fiscais dos entes subnacionais com vistas a subsidiar aplicação de sanções previstas na LRF e que tal competência recai sobre o Poder Legislativo, com o auxílio dos Tribunais de Contas e o sistema de controle interno de cada Poder e do Ministério Público, nos termos do art. 59 da LRF.
	Novamente, a questão parece se relacionar à semântica do termo usado pela LRF para se referir às condicionantes para recebimento de transferências voluntárias e realizar operação de crédito. Eis os termos do item do Acórdão em questão:
9.4. recomendar ao Ministério da Fazenda, que elabore rotinas efetivas para o acompanhamento dos resultados fiscais de estados, Distrito Federal e municípios, a fim de implementar as medidas sancionatórias previstas na Lei de Responsabilidade Fiscal para os casos de descumprimento de seus dispositivos;
	Portanto, ao se referir às "medidas sancionatórias previstas na Lei de Responsabilidade Fiscal", por óbvio que esta Corte de Contas não se referia às punições previstas no Decreto-lei 2.848/1940, na Lei 1.079/1950 e na Lei 10.028/2000, até porque tais punições não estão previstas na LRF, mas em leis distintas.
	Quanto à competência da STN em acompanhar os resultados fiscais, há que se ressaltar que ao Ministério da Economia compete a consolidação nacional das contas públicas, nos termos do art. 51 da Lei Fiscal. Tal consolidação ocorre atualmente por meio do Sistema de Informações Contábeis e Fiscais do Setor Público Brasileiro (Siconfi) , conforme dispõe a Portaria STN 642/2019. 
	O Relatório Resumido da Execução Orçamentária (RREO) , previsto no art. 165, § 3º da Constituição, tem sua composição definida pelos artigos 52 e 53 da LRF, sendo que dentre os demonstrativos exigidos pela LRF estão os dos resultados fiscais, nominal e primário (art. 53, inc. III) .
	A fim de cumprir tal atribuição legal (consolidação nacional das contas públicas) , a STN, por meio da Portaria STN 642/2019, exige o envio obrigatório por parte dos entes subnacionais do RREO:
Art. 3º Serão inseridas no Siconfi, obrigatoriamente, as seguintes informações e dados contábeis, orçamentários e fiscais, relativos ao § 2º do art. 48, bem como os relativos à comprovação do cumprimento dos arts. 11, 51, 52, 53, 54 e 55, da Lei Complementar nº 101, de 4 de maio de 2000:
II - Demonstrativos Fiscais, definidos na Lei Complementar nº 101, de 2000, quais sejam: 
a) o Relatório Resumido da Execução Orçamentária - RREO, a que se referem os arts. 52 e 53;
	O descumprimento dessa exigência legal por parte dos entes da Federação, qual seja, a de encaminhar os demonstrativos de resultado nominal e primário, integrantes do RREO, impedirá que os entes subnacionais recebam transferências voluntárias da União ou autorização para contratação de operação de crédito, conforme estabelecido pelo art. 22, inciso XII, da Portaria Interministerial 424/2016, e pelo art. 21, incisos XI e XII da Resolução do Senado Federal 43/2001.
Portaria Interministerial 424/2016
Art. 22. São condições para a celebração de instrumentos, a serem cumpridas pelo convenente, conforme previsto na Lei Complementar nº 101, de 4 de maio de 2000, na Lei de Diretrizes Orçamentária se nas demais normas aplicáveis:
XII - encaminhamento das Contas Anuais, para a consolidação das contas dos entes da Federação, relativas aos 5 últimos exercícios, em atendimento ao disposto no art. 51 da Lei Complementar nº 101, de 2000, por meio de declaração homologada no Sistema de Informações Contábeis e Fiscais do Setor Público Brasileiro-Siconfi, o que deverá ocorrer até as datas-limite de 30 de abril do exercício subsequente, para os Municípios, e de 31 de maio do exercício subsequente, para Estados ou Distrito Federal e na forma definida pelas normas gerais relacionadas à consolidação, nacional e por esfera de governo, editadas pela Secretaria do Tesouro Nacional;
Resolução do Senado Federal 43/2001
Art. 21. Os Estados, o Distrito Federal e os Municípios encaminharão ao Ministério da Fazenda os pedidos de verificação de limites e condições para a realização das operações de crédito de que trata esta Resolução, com a proposta do financiamento ou empréstimo e instruídos com:
XI - Relatórios Resumidos da Execução Orçamentária (RREO) , assinados pelo Chefe do Poder Executivo e pelo Secretário de Governo responsável pela administração financeira, para fins de cálculo dos limites de que trata esta Resolução;  (Redação dada pela Resolução 10, de 2010) 
XII - comprovação do encaminhamento das contas ao Poder Executivo da União, para fins da consolidação de que trata o caput do art. 51 da Lei Complementar nº 101, de 2000;
	Portanto, por força da competência legal para consolidar as contas nacionais, conforme disposto no art. 51 da LRF, os entes subnacionais são obrigados a enviar para a Secretaria do Tesouro Nacional, dentre outras informações, os demonstrativos de resultados fiscais integrantes do Relatório Resumido da Execução Orçamentária, e o descumprimento dessa exigência implica na suspensão do recebimento de transferências voluntárias e da contratação de operações de crédito.
	Dessa feita, nota-se que as informações trazidas aos autos pela STN não permitem concluir pelo atendimento da recomendação do item 9.4 do Acórdão 1655/2017-TCU-Plenário, motivo pelo qual propõe-se à consideração do Ministro Relator a seguinte alteração à proposta de encaminhamento feita na instrução precedente:
considerar implementadas as recomendações constantes dos itens 9.1.2, 9.1.3 e 9.2 do Acórdão 1655/2017-TCU-Plenário e do item 1.6.5 do Acórdão 2538/2019-TCU-Segunda Câmara, com fundamento no art. 243 do Regimento Interno do TCU c/c o subitem 32.5.1 dos Padrões de Monitoramento do TCU;
considerar não implementada a recomendação constante do item 9.4 do Acórdão 1655/2017-TCU-Plenário, com fundamento no art. 243 do Regimento Interno do TCU c/c o subitem 32.5.5 dos Padrões de Monitoramento do TCU;
com fundamento no art. 169, inciso I, do Regimento Interno do TCU c/c os arts. 2º, 36, 37 e 40, inciso III, da Resolução TCU 259/2014, apensar, em caráter definitivo, este processo ao TC Processo 011.432/2015-2."
	É o Relatório.

Juliana Calixto Pereira (OAB/RJ 130.070) e outros.

Não atuou.

MONITORAMENTO. Riscos relacionados à sustentabilidade e à eficiência das fontes de financiamento para a promoção do desenvolvimento regional. implementação parcial de recomendações. apensamento.

MONITORAMENTO (MON)

Secretaria de Macroavaliação Governamental.

Trata-se de processo versando sobre o monitoramento dos itens 9.1.2, 9.1.3, 9.2 e 9.4 do Acórdão 1655/2017-TCU-Plenário e do item 1.6.5 do Acórdão 2538/2019-TCU-Segunda Câmara, por meio dos quais foram expedidas recomendações à Secretaria do Tesouro Nacional, à Casa Civil da Presidência da República e ao Ministério da Fazenda, atual Ministério da Economia, a respeito dos riscos relacionados à sustentabilidade e à eficiência das fontes de financiamento utilizadas para a promoção do desenvolvimento regional do país.
2.	Como visto no Relatório precedente, a ação de controle realizada pelo Tribunal concluiu que: "i) havia fragilidades na coleta e no tratamento dos dados referentes à transferência de recursos; (ii) existe alto nível de dependência dos entes subnacionais em relação à União, acompanhada da deterioração da situação fiscal dos estados, DF e municípios; e (iii) os recursos destinados ao desenvolvimento regional acabam sendo destinados a municípios com maior nível de desenvolvimento (TC Processo 011.432/2015-2, peça 131, p. 86-87) ."
3.	Ato contínuo, o Plenário do Tribunal endereçou, por meio da mencionada deliberação, as seguintes recomendações aos órgãos e entidades responsáveis:
"9.1. recomendar à Secretaria do Tesouro Nacional (STN) , como órgão central de contabilidade e administração financeira, nos termos do art. 1º do Decreto 92.452, de 10 de março de 1986, que:
9.1.1. elabore mecanismos mais efetivos de regionalização do gasto público em seus sistemas de informação;
9.1.2. implemente procedimentos mais confiáveis para a integração e validação de dados recebidos por estados, pelo DF e pelos municípios, utilizando, por exemplo, informações disponíveis em sistemas abertos e não estruturados e na internet;
9.1.3. promova alterações no processo de registro e de divulgação de informações do Sistema Finanças do Brasil (Finbra) relativas às contas com designação genérica. 
9.2. recomendar à Casa Civil, que, em conjunto com o Ministério da Fazenda, com fundamento no art. 3º, inciso I, alínea c da Medida Provisória 782, de 31 de maio de 2017, e art. 1º, inciso III, do Anexo I do Decreto 9.003, de 13 de março de 2017, c/c art. 61 da Constituição Federal, avalie a oportunidade e a conveniência de propor instrumentos de regulação ou propostas legislativas, adicionalmente às que já existem, com o objetivo de incentivar a apresentação de informações fiscais pelos entes federados e de sancionar aqueles que as soneguem ou as omitam;
9.3. recomendar ao Banco do Brasil, à Caixa Econômica Federal, ao Banco do Nordeste, ao Banco da Amazônia e ao Banco Nacional de Desenvolvimento Econômico e Social, como forma de cumprir a obrigação imposta pelo art. 6º, inciso V, do Decreto 6.047, de 22 de fevereiro de 2007, que registrem, em seus sistemas, a localidade da aplicação das operações de crédito com recursos públicos;
9.4. recomendar ao Ministério da Fazenda, que elabore rotinas efetivas para o acompanhamento dos resultados fiscais de estados, Distrito Federal e municípios, a fim de implementar as medidas sancionatórias previstas na Lei de Responsabilidade Fiscal para os casos de descumprimento de seus dispositivos;
9.5. recomendar à Casa Civil, ao Ministério da Fazenda, ao Ministério da Integração Nacional e ao Ministério do Planejamento que, com fulcro no arts 1º, 2º e 3º, inciso II, § 1º, do Decreto 6.047, de 22 de fevereiro de 2007:
9.5.1. considerem a utilização de formas de repasse de recursos públicos alternativas para que os municípios menos desenvolvidos sejam alcançados;
9.5.2. avaliem a oportunidade e a conveniência de propor instrumentos de regulação ou propostas legislativas, adicionalmente às que já existem, com o objetivo de propiciar planejamento de longo prazo para a diminuição das distorções regionais na distribuição de recursos evidenciadas neste trabalho;
9.6. recomendar à STN, ao Conselho Curador do Fundo de Garantia do Tempo de Serviço (CCFGTS) , ao Conselho Deliberativo do Fundo de Amparo ao Trabalhador (Codefat) , ao Ministério da Integração Nacional, Ministério das Cidades, Superintendência do Desenvolvimento da Amazônia (Sudam) , Superintendência do Desenvolvimento do Nordeste (Sudene) , Superintendência do Desenvolvimento do Centro-Oeste (Sudeco) que considerem, no planejamento da alocação de seus recursos, os impactos nos indicadores socioeconômicos;
9.7. recomendar ao Ministério da Integração Nacional, que, em observância ao princípio da transparência, avalie a oportunidade e a conveniência de incorporar os relatórios, os gráficos e as
análises produzidas neste trabalho aos disponíveis no Observatório do Desenvolvimento Regional."
4.	Prosseguindo na ação fiscalizadora, o processo retorna a este Plenário para exame, relativamente ao cumprimento do que foi deliberado pelo Tribunal. 
5.	Nesse contexto, a instrução do auditor cuidou de avaliar, de forma minuciosa, todas as providências empreendidas pelos jurisdicionados, opinando no sentido de que todas as recomendações expedidas por esta Corte de Contas teriam sido implementadas e concluindo, ao final, que:
	"a) a STN, nos limites de sua competência, tem adotado medidas para a implementação de procedimentos mais confiáveis para a integração e validação de dados recebidos de estados, do DF e dos municípios, o que, a despeito da efetividade, aponta para o atendimento da deliberação constante do item 9.1.2 do Acórdão 1655/2017-TCU-Plenário;
	b) a STN esclareceu que o Finbra não é a melhor fonte de consulta de dados dos entes subnacionais, sendo limitado em consequência dos vários agrupamentos de contas contidos no sistema. Como solução, foi desenvolvida uma API por meio da qual se podem obter dados detalhados sobre as finanças públicas dos entes subnacionais, conjugando-se os dados do Finbra e do Siconfi, sendo este último o sistema recomendado para a obtenção de dados dos entes subnacionais, uma vez que os dados são inseridos no formato de MSC, baseada nas contas do PCASP. Além disso, a API permite a obtenção de grandes frações da base de dados do Siconfi;
	c) a Casa Civil da Presidência da República, juntamente com o Ministério da Economia, por meio da STN, vem atuando na elaboração e na proposta de atos normativos e de leis que objetivam incentivar a apresentação de informações fiscais fidedignas pelos entes federados ou mesmo sancionar aqueles que as soneguem ou omitam. As atuações mais recentes dizem respeito à Lei Complementar 156/2016, à Emenda Constitucional 108/2020, ao Projeto de Lei 4.372/2020, que, entre outras normas, pretende a implantação do Conselho de Gestão Fiscal, de que trata o art. 67 da LRF, e à edição do Decreto 10.540/2020;
	d) ao menos de forma expressa, o arcabouço legislativo vigente não atribui competência ao Ministério da Economia para aplicar aos entes federativos as sanções previstas pelo art. 51, § 2º, da LRF; e 
	e) no entendimento da STN, a existência de contas genéricas e residuais no Siconfi, as quais são, a princípio, as mesmas do PCASP, se justifica pelo fato de não ser possível prever todas as transações contábeis possíveis entre os diversos entes federativos."
6.	Por outro lado, o titular da Semag, ao divergir parcialmente quanto ao suposto cumprimento do item 9.4 do Acórdão 1655/2017-TCU-Plenário e quanto ao item "b" da proposta de encaminhamento, apresentou detido exame quanto às penalidades e sanções previstas na Lei de Responsabilidade Fiscal, bem assim acerca dos condicionantes de entrega de recursos aos entes federados.
7.	Nesse contexto, louvando a percuciência do trabalho produzido, manifesto, desde já, integral concordância com a análise e a proposta de encaminhamento lançadas pelo Sr. Secretário, incorporando-as como minhas próprias razões de decidir
8.	O titular da Semag, reforçando os esclarecimentos necessários à exata compreensão do tema versado nos autos, em cotejo do arcabouço normativo referente às finanças públicas, cuidou de anotar a necessidade de observância de diversos condicionantes para a entrega de recursos aos entes subnacionais, bem como as obrigações impostas às instâncias do Poder Executivo Federal no acompanhamento da disponibilização e entrega de diversos demonstrativos e informações exigidos no âmbito da  Lei de Responsabilidade Fiscal. 
9.	Por seu conteúdo esclarecedor, permito-me reproduzir novamente excerto do pronunciamento do escalão dirigente da zelosa unidade técnica especializada, in verbis:
	"Observa-se que a Lei Maior, no parágrafo único do art. 160, também prevê as mesmas condicionantes de entrega de recursos no caso das transferências constitucionais a título de repartição de receita tributária (cumprimento dos limites de saúde e pagamento das dívidas com a União e suas entidades) .
	No caso das transferências voluntárias, cabe a todos os órgãos e às entidades concedentes, e não apenas ao Ministério da Economia, a verificação do cumprimento de tais condicionantes de entrega de recursos no momento da celebração dos instrumentos, conforme se deduz do disposto no § 1º do art. 22 da Portaria Interministerial 424/2016:
Art. 22. São condições para a celebração de instrumentos, a serem cumpridas pelo convenente, conforme previsto na Lei Complementar nº 101, de 4 de maio de 2000, na Lei de Diretrizes Orçamentárias e nas demais normas aplicáveis: 
 (...) 
§ 1º A verificação dos requisitos para o recebimento de transferências voluntárias deverá ser feita no momento da assinatura do respectivo instrumento, bem como na assinatura dos correspondentes aditamentos de valor, não sendo necessária nas liberações financeiras de recurso, que devem obedecer ao cronograma de desembolso previsto no instrumento.
	Assim, as condições previstas na LRF para realização de transferências voluntárias impõem a todos os órgãos e entidades federais, incluindo o Ministério da Economia, a verificação do cumprimento integral daquelas condições instituídas no contexto da regulamentação do parágrafo único do art. 23 da Constituição da República. Cite-se o voto do ministro Augusto Sherman, condutor do Acórdão 1631/2006-TCU-Plenário.
	Ademais, a consulta ao CAUC pode não ser obrigatória, como prescreve o art. 2º, parágrafo único, da Portaria STN 637/2021, mas a verificação do cumprimento de todas as condicionantes exigidas dos entes subnacionais para recebimento de transferências voluntárias da União o é, sob pena de descumprimento dos termos da própria Lei Fiscal.
	Quanto à impossibilidade de realização de operação de crédito, há que se ressaltar que é o próprio Ministério da Economia o órgão responsável para realizar a verificação dos limites e condições para contratação, nos termos do art. 32 da LRF. O Manual para Instrução de Pleitos (MIP) da Secretaria do Tesouro Nacional (STN) descreve em detalhes os procedimentos de instrução dos pedidos de análise dirigidos ao Ministério da Economia.
	Assim, a responsabilidade pela verificação das condições para realização de transferências voluntárias, no caso do Governo federal, cabe a todos os órgãos e entidades federais que pretenderem firmar instrumentos de transferências voluntárias com entes subnacionais e, no caso de contratação de operação de crédito, ao Ministério da Economia.
	Não se trata, portanto, de uma faculdade, mas de uma obrigatoriedade a ser plenamente cumprida por todos os órgãos e entidades da administração pública federal, podendo ensejar responsabilização do agente público com base no art. 73 da LRF c/c com o art. 10 da Lei 1.079/1950 e com o art. 359-A, inciso I, do Decreto-Lei 2.848/1940, com redação dada pela Lei 10.028/2000.
	Especificamente quanto ao cumprimento do item 9.4 do Acórdão 1655/2017-TCU-Plenário, consta da Nota Conjunta SEI 5/2020/CCONF/COPEM/COREM/COINT/SUCON/SURIN/STN/FAZENDA-ME (peça 137) que a Secretaria do Tesouro Nacional não possui competência legal para realizar o acompanhamento dos resultados fiscais dos entes subnacionais com vistas a subsidiar aplicação de sanções previstas na LRF e que tal competência recai sobre o Poder Legislativo, com o auxílio dos Tribunais de Contas e o sistema de controle interno de cada Poder e do Ministério Público, nos termos do art. 59 da LRF.
	(...) 
	Quanto à competência da STN em acompanhar os resultados fiscais, há que se ressaltar que ao Ministério da Economia compete a consolidação nacional das contas públicas, nos termos do art. 51 da Lei Fiscal. Tal consolidação ocorre atualmente por meio do Sistema de Informações Contábeis e Fiscais do Setor Público Brasileiro (Siconfi) , conforme dispõe a Portaria STN 642/2019. 
	O Relatório Resumido da Execução Orçamentária (RREO) , previsto no art. 165, § 3º da Constituição, tem sua composição definida pelos artigos 52 e 53 da LRF, sendo que dentre os demonstrativos exigidos pela LRF estão os dos resultados fiscais, nominal e primário (art. 53, inc. III) .
	A fim de cumprir tal atribuição legal (consolidação nacional das contas públicas) , a STN, por meio da Portaria STN 642/2019, exige o envio obrigatório por parte dos entes subnacionais do RREO:
	(...) 
	O descumprimento dessa exigência legal por parte dos entes da Federação, qual seja, a de encaminhar os demonstrativos de resultado nominal e primário, integrantes do RREO, impedirá que os entes subnacionais recebam transferências voluntárias da União ou autorização para contratação de operação de crédito, conforme estabelecido pelo art. 22, inciso XII, da Portaria Interministerial 424/2016, e pelo art. 21, incisos XI e XII da Resolução do Senado Federal 43/2001.
	(...) 
	Portanto, por força da competência legal para consolidar as contas nacionais, conforme disposto no art. 51 da LRF, os entes subnacionais são obrigados a enviar para a Secretaria do Tesouro Nacional, dentre outras informações, os demonstrativos de resultados fiscais integrantes do Relatório Resumido da Execução Orçamentária, e o descumprimento dessa exigência implica na suspensão do recebimento de transferências voluntárias e da contratação de operações de crédito."
	Ante o exposto, Voto por que seja adotada a minuta de Acórdão que ora submeto à apreciação deste Colegiado.
TCU, Sala das Sessões Ministro Luciano Brandão Alves de Souza, em 5 de maio de 2021.
AROLDO CEDRAZ
Relator